臺灣桃園地方法院民事判決　　　　　　　　　　　　　九十三年度簡上字第三一號
　　上　訴　人　　壬○○
　　訴訟代理人　　謝聰文律師
　　視同上訴人　　亥○○
　　　　　　　　　玄○○
　　　　　　　　　宇○○○
　　　　　　　　　Ｋ○○
　　　　　　　　　黃○○
　　　　　　　　　宙○○
　　　　　　　　　Ｊ○○
　　　　　　　　　Ｄ○○
　　　　　　　　　Ｂ○○
　　　　　　　　　Ｅ○○○
　　　　　　　　　Ａ○○
　　　　　　　　　酉○○
　　　　　　　　　天○○
　　　　　　　　　Ｉ○○
　　　　　　　　　Ｆ○○
　　　　　　　　　Ｈ○○
　　　　　　　　　申○○
　　　　　　　　　戌○○
　　　　　　　　　Ｃ○○
　　兼右十九人共
　　同訴訟代理人　地○○
　　視同上訴人　　庚○○
　　　　　　　　　辛○○
　　　　　　　　　戊○○
　　　　　　　　　Ｌ○○
　　　　　　　　　丙○○
　　　　　　　　　乙○○
　　　　　　　　　丁○○
　　　　　　　　　卯○○
　　　　　　　　　己○○
　　　　　　　　　Ｇ○○
　　　　　　　　　丑○○
　　 右一人
　　 訴訟代理人　 子○○
　　 視同上訴人　 癸○○
　　　　　　　　　寅○○
　　　　　　　　　辰○○
　　　　　　　　　巳○○
　　　　　　　　　未○○
　　　　　　　　　午○○
　　被上訴人　　　甲○○
　　訴訟代理人　　江鶴鵬律師
右當事人間請求分割共有物事件，上訴人對於中華民國九十二年十二月五日本院中壢
簡易庭九十二年度壢簡字第九六六號第一審判決，提起上訴，於民國九十三年十二月
十六日言詞辯論終結，本院判決如左：
    主  文
原判決廢棄。
兩造共有坐落桃園縣觀音鄉○○段十三地號、面積三六九○．○三平方公尺之土地依
下列方法分割：被上訴人及視同上訴人亥○○、玄○○、宇○○○、Ｋ○○、黃○○
、宙○○、Ｊ○○、Ｄ○○、Ｂ○○、Ｅ○○○、Ａ○○、酉○○、天○○、葉宏淦
、Ｆ○○、Ｈ○○、申○○、戌○○、Ｃ○○、地○○、庚○○、辛○○、戊○○、
Ｌ○○、丙○○、乙○○、丁○○、卯○○、己○○、Ｇ○○、辰○○、巳○○、未
○○、午○○部分如附圖一及附表所示。上訴人及視同上訴人丑○○、癸○○、寅○○部分如附圖二及附表所示。
第一、二審訴訟費用由兩造各自按附表所示之應有部分比例負擔。
    事  實
甲、上訴人壬○○方面
一、聲明：
（一）原判決關於附圖（即本判決附圖一）編號Ｇ之分割方法廢棄。
（二）右廢棄部分，其分割方法如附圖二所示。
二、陳述：除與原審判決書所載相同者，茲予引用外，補稱：
    上訴人壬○○及視同上訴人丑○○、癸○○、寅○○等四人均不願就原審判決附
    圖編號Ｇ部分之土地維持共有，而就桃園縣中壢地政事務所九十三年七月八日中
    地測法字第０九三００三八三００號函附土地複丈成果圖以觀，無論採該複丈成
    果圖之甲案或乙案為分割，視同上訴人寅○○、丑○○現住之房屋均難保持完整
    ，而如依甲案為分割，上訴人現住之房屋須部分拆除，視同上訴人丑○○現住房
    屋須拆除之面積更大於乙案，且視同上訴人寅○○縱取得甲案所示Ｇ１部分之土
    地，恐因過於狹窄，無法申請建築，對其而言甚為不利，因此上訴人主張依上開
    複丈成果圖乙案方式為分割，由上訴人取得如附圖二所示編號Ｇ１部分面積四一
    六．二五平方公尺之土地、視同上訴人丑○○取得如附圖二所示編號Ｇ３部分面
    積一三○．五三平方公尺、另附圖二所示編號Ｇ２部分面積六八．三二平方公尺
    之土地則由視同上訴人癸○○、寅○○各自按其應有部分比例保持共有。
三、證據：除援用原審之立證方法外，補提桃園縣觀音鄉○○段一三地號土地登記謄
    本一份為證。
乙、視同上訴人亥○○、玄○○、宇○○○、Ｋ○○、黃○○、宙○○、Ｊ○○、Ｄ
    ○○、Ｂ○○、Ｅ○○○、Ａ○○、酉○○、天○○、葉宏淦、Ｆ○○、Ｈ○○
    、申○○、戌○○、Ｃ○○、地○○方面
    陳述：除原審判決附圖編號Ｇ部分外，對原審判決無意見。
丙、視同上訴人丁○○方面：
    陳述：對原審判決無意見。
丁、視同上訴人丑○○方面：
一、聲明：
（一）原判決關於附圖編號Ｇ之分割方法廢棄。
（二）右廢棄部分，其分割方法如附圖二所示。
二、陳述：伊不願與上訴人壬○○及視同上訴人寅○○、癸○○保持共有，希望按照
    複丈成果圖乙案之分割方式為分割。
戊、視同上訴人寅○○、癸○○方面
    未於言詞辯論期日到場，惟據其之前到場陳述略以：伊等不願與上訴人壬○○及
    視同上訴人丑○○保持共有關係，希望將上訴人癸○○、寅○○應有部分土地按
    目前居住房屋所在為分割。
己、視同上訴人辛○○、乙○○方面
    未於言詞辯論期日到場，惟據其之前到場之陳述略以：對上訴人壬○○所提附圖
    編號Ｇ部分之分割方案無意見，並同意原審之分割方案。
庚、視同上訴人Ｇ○○、辰○○、午○○方面
    未於言詞辯論期日到場，惟據其之前到場陳述略以：同意原審判決之分割方案。
辛、視同上訴人庚○○、戊○○、Ｌ○○、丙○○、卯○○、己○○、巳○○、未○○方面：未於言詞辯論期日到場，亦未提出書狀作何聲明或陳述。
壬、被上訴人甲○○方面
一、聲明：上訴駁回。
二、陳述：除與原審判決書所載相同者，茲予引用外，補稱：如上訴人壬○○僅對原
    審判決附圖編號Ｇ部分與視同上訴人丑○○、癸○○、寅○○繼續保持共有關係
    有所不服，而就該部分另為分割主張，因其與被上訴人所受原審判決無關，被上
    訴人就其上訴即無意見。
癸、本院依職權履勘現場並囑託桃園縣中壢地政事務所測量。
    理    由
壹、程序方面
一、按訴訟標的對於共同訴訟之各人，必須合一確定者，共同訴訟人中一人之行為有
    利益於共同訴訟人者，其效力及於全體，民事訴訟法第五十六條第一項第一款定
    有明文。本件分割共有物之訴，其訴訟標的對於共同訴訟之各人在法律上必須合
    一確定，原審共同被告壬○○因不服第一審判決，提起上訴，揆諸上開說明，其
    效力自應及於未上訴之其餘原審共同被告，爰將之列為視同上訴人。
二、視同上訴人寅○○、癸○○、辛○○、乙○○、Ｇ○○、辰○○、午○○、庚○○、戊○○、Ｌ○○、丙○○、卯○○、己○○、巳○○、未○○、午○○等人
    均未於言詞辯論期日到場，核無民事訴訟法第三百八十六條各款所列情形，爰依
    被上訴人聲請，由其一造辯論而為判決。
貳、實體方面
一、被上訴人起訴主張：坐落桃園縣觀音鄉○○段十三地號、地目建、面積三六九○
    點○三平方公尺之土地為兩造所共有，兩造間並無不能分割之約定，依其使用目
    的亦非不能分割，因兩造始終無法達成分割之協議，爰依民法第八百二十三條、
    第八百二十四條之規定，請求判決分割如原判決附圖所示等語。
二、上訴人則以：上訴人及視同上訴人丑○○、癸○○、寅○○等四人均不願就原審
    判決附圖編號Ｇ部分之土地維持共有，而就桃園縣中壢地政事務所九十三年七月
    八日中地測法字第０九三００三八三００號函附土地複丈成果圖以觀，無論採該
    複丈成果圖之甲案或乙案為分割，視同上訴人寅○○、丑○○現住之房屋均難保
    持完整，而如依甲案為分割，上訴人現住之房屋須部分拆除，視同上訴人丑○○
    現住房屋須拆除之面積更大於乙案，且視同上訴人寅○○縱取得甲案所示Ｇ１部
    分之土地，恐因過於狹窄，無法申請建築，對其甚為不利，因此上訴人主張依上
    開複丈成果圖乙案方式為分割，由上訴人取得如附圖二所示編號Ｇ１部分面積四
    一六．二五平方公尺之土地、視同上訴人丑○○取得如附圖二所示編號Ｇ３部分
    面積一三○．五三平方公尺、另附圖二所示編號Ｇ２部分面積六八．三二平方公
    尺之土地則由視同上訴人癸○○、寅○○各自按其應有部分比例保持共有等語。
三、視同上訴人丑○○則稱：伊不願與上訴人壬○○及視同上訴人寅○○、癸○○等
    人保持共有，希望按照複丈成果圖乙案之分割方式為分割。
四、視同上訴人寅○○、癸○○則以：伊等不願與上訴人壬○○及視同上訴人丑○○
    保持共有關係，希望將上訴人癸○○、寅○○應有部分土地按目前居住房屋所在
    為分割。
五、視同上訴人亥○○、玄○○、宇○○○、Ｋ○○、黃○○、宙○○、Ｊ○○、Ｄ
    ○○、Ｂ○○、Ｅ○○○、Ａ○○、酉○○、天○○、葉宏淦、Ｆ○○、Ｈ○○
    、申○○、戌○○、Ｃ○○、地○○、丁○○、辛○○、乙○○、Ｇ○○、辰○○、午○○等人均表示對上訴人所提分割方案無意見，並同意原審之分割方案。
六、按各共有人，得隨時請求分割共有物，但因物之使用目的不能分割或契約訂有不
    分割之期限者，不在此限，民法第八百二十三條第一項定有明文；又共有物之分
    割，依共有人協議之方法行之。分割之方法，不能協議決定者，法院得因任何共
    有人之聲請，命為以原物或變價分配於各共有人，同法第八百二十四條第一項、
    第二項亦有明文。本件被上訴人主張兩造共有坐落桃園縣觀音鄉○○段十三地號
    、地目建、面積三六九○點○三平方公尺之土地（系爭土地之共有人及應有部分
    均詳如後附圖及附表所載），依物之使用目的並非不能分割，兩造間亦無不能分
    割之約定，惟始終無法達成分割之協議等情，為上訴人、視同上訴人所不爭執，
    並有土地登記謄本一份附卷可稽，應堪信為真實，被上訴人訴請裁判分割，自屬
    有據。
七、次按共有人因共有物分割之方法不能協議決定，而提起請求分割共有物之訴，應
    由法院依民法第八百二十四條命為適當之分配，不受任何共有人主張之拘束；又
    法院就共有物為裁判分割時，應斟酌全體共有人之聲明及利害關係、共有物之性
    質及價值、經濟效用、使用現況及全體共有人之利益等公平決定之。再分割共有
    物，以消滅共有關係為目的，法院裁判分割共有土地時，除因該土地內部分土地
    之使用目的不能分割（如為道路）或部分共有人仍願維持共有關係，應就該部分
    土地不予分割或該部分共有人成立新共有關係外，應將土地分配於各共有人單獨
    所有（最高法院六十九年台上字第一八三一號判例參照），經查：除上訴人及視
    同上訴人丑○○、癸○○、寅○○外，其餘共有人對原審判決附圖所示之分割方
    案所分得之部分均無意見，僅上訴人及視同上訴人丑○○、癸○○、寅○○不願
    就原審判決附圖編號Ｇ部分所示之土地保持共有關係，則就被上訴人及視同上訴
    人亥○○、玄○○、宇○○○、Ｋ○○、黃○○、宙○○、Ｊ○○、Ｄ○○、Ｂ
    ○○、Ｅ○○○、Ａ○○、酉○○、天○○、葉宏淦、Ｆ○○、Ｈ○○、申○○
    、戌○○、Ｃ○○、地○○、丁○○、辛○○、乙○○、Ｇ○○、辰○○、午○○、庚○○、戊○○、Ｌ○○、丙○○、卯○○、己○○、巳○○、未○○等人
    部分仍按附圖一及附表所示之分割方法為分割。另上訴人及視同上訴人丑○○、
    癸○○、寅○○部分，依本院履勘現場結果，原審附圖編號Ｇ部分土地上蓋有磚
    造三合院式平房，其中左下方為視同上訴人癸○○、寅○○所居住使用，左上方
    及中間祠堂部分則為上訴人所使用，右側房屋則為視同上訴人丑○○所現住使用
    ，有本院履勘略圖一紙及房屋照片二張附卷可稽，而視同上訴人癸○○、寅○○
    僅表示不願與上訴人及視同上訴人丑○○保持共有，且依視同上訴人癸○○於原
    審稱其應有部分已讓渡予寅○○等語，堪認其二人同意保持共有關係。則如採中
    壢地政事務所複丈成果圖甲案之分割方法，固較符合上訴人及視同上訴人丑○○
    、癸○○、寅○○之使用現況，惟渠等之房屋均須拆除，無法保持完整，且視同
    上訴人癸○○、寅○○所分得部分之地形則因一端過於狹窄，恐不利於建築規劃
    ，而減損土地利用價值，不符經濟效益，上訴人及視同上訴人丑○○亦均表示不
    願採此分割方案；而如採複丈成果圖乙案之分割方法，雖符合上訴人及視同上訴
    人丑○○之使用現況，惟與視同上訴人癸○○、寅○○之使用現況不符，然其二
    人現居住之平房已甚老舊，使用年限有限，而乙案分得之地形較甲案方正完整，
    利於規劃建築，土地利用價值較高，其二人分得該部分並無不利，且視同上訴人
    丑○○因分割所須拆除之面積較採甲案為少，上訴人及視同上訴人丑○○亦均表
    示願按乙案之分割方法為分割，本院斟酌上述情形，認上訴人及視同上訴人丑○○、癸○○、寅○○等人部分，應按附圖二及附表所示之分割方法為分割。
八、按分割共有物，以消滅共有關係為目的，法院裁判分割共有土地時，除因該土地
    內部分土地之使用目的不能分割（如為道路）或部分共有人仍願維持共有關係，
    應就該部分土地不予分割或該部分共有人成立新共有關係外，應將土地分配於各
    共有人單獨所有。本件上訴人以其不願與其他共有人保持共有關係為由提起上訴
    ，求予廢棄，非無理由，應由本院予以廢棄，另為如主文第二項所示之分割方法
    。又按分割共有物之訴，係以共有物分割請求權為其訴訟標的，法院認原告請求
    分割共有物為有理由，即應依民法第八百二十四條第二項定其分割方法，無庸為
    准予分割之諭知，不可將之分為「准（應）予分割」及「定分割方法」二訴（最
    高法院七十三年度第二次民事庭會議決議參照），是原判決另為應予分割之諭知
    ，尚有所誤。再上訴人壬○○、視同上訴人丑○○之應有部分均為000000
    0000000分之000000000000、0000000000000
    分之000000000000，有土地登記謄本一件存卷可按，原判決附表編
    號十誤載為一○八分之一，惟不影響判決結果，爰由本院逕予更正如附表所示，
    併此敘明。
九、末按分割共有物事件，本質上並無訟爭性，兩造本可互換地位，由任一共有人起
    訴請求分割，均無不可，而兩造於訴訟進行中所提出之分割方案，亦均為伸張及
    防衛權利所必要，且兩造均蒙其利，自應由兩造各自按如附表所示之應有部分比
    例分擔訴訟費用，始符公允。
據上論結，本件上訴為有理由，依民事訴訟法第四百三十六條之一第三項、第四百五
十條、第四百六十三條、第三百八十五條第一項前段、第七十八條、第八十五條第一
項前段，判決如主文。
中　　　華　　　民　　　國　　 九十三　 　年　　 十二 　　月　　三十　　日
                                臺灣桃園地方法院民事第一庭
                                               審判長法官  郭琇玲
                                                     法官  劉雪惠
                                                     法官  鍾淑慧
右為正本係照原本作成
如對本判決上訴，須於判決送達後廿日內向本院提出上訴狀
中　　　華　　　民　　　國　　 九十三　　年　　 十二 　　月　 三十　　　日
                                               法院書記官  蔡佳玲
